臺灣臺中地方法院民事簡易判決
110年度豐簡字第485號
原      告  賴瑞牡  
訴訟代理人  曾耀聰律師
複代理人    鄧雅旗律師
            吳莉鴦律師
被      告  邱秋景  
兼
訴訟代理人  邱秋玉  

被      告  邱士紋  

            蕭彤    
            李綉逢  
            邱文宏  
            邱學騰  
            邱家溱  
上列當事人間請求拆除地上物返還土地事件，本院於民國111年3
月3日言詞辯論終結，判決如下：
    主      文
被告邱秋玉應將坐落臺中市○○區○○○段00000地號土地上如附圖即
臺中市東勢地政事務所收件日期民國110年8月31日東土測字第16
5600號土地複丈成果圖編號901-4(1)所示面積11平方公尺之地上
物，及同段901-55地號土地上如附圖編號901-55(1)所示面積12
平方公尺之地上物，暨同段901-69地號土地上如附圖編號901-69
(1)所示面積8平方公尺之地上物拆除，並將上開土地騰空返還予
原告及其他全體共有人。
原告其餘之訴駁回。 
訴訟費用由被告邱秋玉負擔。
本判決第一項得假執行。
原告其餘假執行之聲請駁回。
    事實及理由
壹、程序事項：被告邱士紋、蕭彤、李綉逢、邱文宏、邱學騰、
    邱家溱經合法通知，未於言詞辯論期日到場，核無民事訴訟
    法第386條各款所列情形，應依原告之聲請，由其一造辯論
    而為判決。
貳、實體事項：　　
一、原告主張：緣坐落臺中市○○市○○區○○○段00000地號土地（下
    稱901-4地號土地）、同段901-55地號土地（下稱901-55地
    號土地）為原告與訴外人劉春宏、劉定育共有；同段901-69
    地號土地（下稱901-69地號土地）為原告與訴外人劉春宏、
    劉定育、劉木（已死亡，其繼承人未辦理繼承登記）共有。
    詎訴外人邱劉阿足於民國88年921地震後數年間，於同段901
    -339地號土地（下稱901-339地號土地）上興建門牌號碼臺
    中市○○區○○路0段0000號房屋（下稱系爭建物）時，無權占
    用901-4、901-55及901-69地號土地如臺中市東勢地政事務
    所收件日期110年8月31日東土測字第165600號土地複丈成果
    圖（下稱附圖）編號901-4(1)、901-55(1)及901-69(1)所示
    之部分。嗣因邱劉阿足業已去世，其所興建之建物均由被告
    繼承，爰依民法第767條第1項前段、中段、第821條規定，
    訴請被告拆除地上物，返還前開占用之土地。並聲明：㈠被
    告應將坐落901-4地號土地上如附圖編號901-4(1)所示面積1
    1平方公尺之地上物拆除，及901-55地號土地上如附圖編號9
    01-55(1)所示面積12平方公尺之地上物拆除，及901-69地號
    土地上如附圖編號901-69(1)所示面積8平方公尺之地上物拆
    除，並將上開土地騰空返還予原告及其他全體共有人。㈡願
    供擔保，請准宣告假執行。
二、被告則以：
　㈠被告邱秋玉部分：被告邱秋玉與母親原居住於被告所有901-3
    39地號土地上之建物，惟該建物於921地震時震垮全倒，嗣
    被告邱秋玉自行出資並依照原地界興建系爭建物，是901-33
    9地號土地及其上之系爭建物為被告邱秋玉一人所有，並非
    繼承而來，且原告於被告邱秋玉興建系爭建物時亦未表示有
    越界建築之情形等語，以資抗辯。並聲明：原告之訴及假執
    行之聲請均駁回。
  ㈡被告邱士紋、蕭彤部分：系爭建物為被告邱秋玉一人所有，
    與被告邱士紋、蕭彤無關等語，以資抗辯。並聲明：原告之
    訴駁回。
  ㈢被告李綉逢部分：901-339地號土地上之原建物於921地震時
    倒塌，目前之房子即系爭建物確實係由被告邱秋玉出資重新
    蓋的，目前亦為被告邱秋玉居住使用等語，以資抗辯。並聲
    明：原告之訴駁回。
  ㈣被告邱秋景、邱家溱部分：原告之訴駁回。
　㈤被告邱文宏、邱學騰未於言詞辯論期日到場，亦未提出書狀
    作何聲明或陳述。
三、本院得心證之理由：
　㈠原告主張其為901-4、901-55及901-69地號土地之共有人，而
    上開三筆土地上如附圖編號901-4(1)、901-55(1)及901-69(
    1)所示之地上物占用上開3筆土地等節，業據其提出901-4、
    901-55及901-69地號土地登記第三類謄本、地籍圖謄本在卷
    為證（見本院卷第21至31頁），復經本院會同臺中市東勢地
    政事務所至現場勘驗、測量，及囑託該地政事務所繪製如附
    圖所示土地複丈成果圖，有勘驗筆錄、照片、附圖在卷可參
    （見本院卷第155至167、183頁），堪信原告此部分之主張
    為真實。
　㈡按所有人對於無權占有或侵奪其所有物者，得請求返還之；
    對於妨害其所有權者，得請求除去之，民法第767條第1項前
    段、中段定有明文。另按各共有人對於第三人，得就共有物
    之全部為本於所有權之請求。但回復共有物之請求，僅得為
    共有人全體之利益為之，亦為民法第821條所明定。又房屋
    之拆除，為事實上之處分行為，未經辦理所有權第一次登記
    之建物，僅所有人或有事實上處分權之人，方有拆除之權限
    （最高法院102年度台上字第2053號判決意旨參照）。
　㈢查系爭建物為未辦保存登記建物，原告雖主張系爭建物為被
    告因繼承而來云云，惟被告邱秋玉、邱士紋、蕭彤、李綉逢
    均一致辯稱：系爭建物為被告邱秋玉所出資興建及居住使用
    等語。經本院向臺中市政府地方稅務局函詢系爭建物之房屋
    稅籍登記資料（見本院卷第255頁），及向台灣自來水公司
    、台灣電力公司及欣彰天然氣股份有限公司函調系爭建物之
    水費、電費、瓦斯申請資料（見本院卷第247、277頁），經
    臺中市政府地方稅務局東勢分局111年2月11日中市稅勢分字
    第1114100521號函覆之房屋稅籍登記資料所示，系爭建物為
    無使用執照之房屋，被告邱秋玉於111年1月20日申報稅籍，
    房屋稅課稅明細表上所載之姓名為被告邱秋玉（見本院卷第
    261至271頁）；並參台灣電力股份有限公司臺中區營業處於
    111年2月22日以台中字第1111172715號函覆稱系爭建物初始
    申設用電人已無從查考，惟查得111年1月變更用電戶名為「
    邱秋玉」（見本院卷第281至283頁）等情，核與被告邱秋玉
    、邱士紋、蕭彤、李綉逢前開所辯相符。則本院審酌判斷未
    辦保存登記房屋之所有權或事實上處分權，雖非專以房屋稅
    籍、建築執照或使用執照為唯一之判斷標準，該等資料僅為
    判斷之參考依據之一，惟因現有證據資料僅存房屋稅籍登記
    資料及變更用電戶名申請資料，而房屋稅籍登記，係稅務機
    關用以核課房屋稅之相關資料，在無其他證據可資佐證下，
    依一般正常人之生活經驗，倘非未辦保存登記房屋之所有權
    人或事實上處分權人，理應不會甘願替他人繳納房屋稅。是
    本件依臺中市政府地方稅務局東勢分局所提供系爭房屋之房
    屋稅籍證明書所示，系爭房屋課徵房屋稅之起課時間為105
    年7月（見本院卷第269頁），房屋稅籍並登記於邱秋玉名下
    ，足使本院確信系爭房屋之事實上處分權人為被告邱秋玉。
　㈣被告邱秋玉就系爭建物有何占用前述土地之合法權利乙節，
    並未舉證以實其說，則原告主張被告邱秋玉所有之系爭建物
    無權占用系爭土地，並妨害原告就該部分土地之使用收益，
    請求被告邱秋玉將占用系爭土地之地上物拆除，並返還占用
    之土地，於法有據，應予准許。又原告並未舉證證明其餘被
    告對系爭建物具有所有權或事實上處分權，是原告請求被告
    邱秋玉以外之其餘被告拆除地上物及返還上述土地，即非有
    據，不應准許。
四、綜上所述，原告依民法第767條第1項前段、中段及同法第82
    1條規定，請求被告邱秋玉將901-4地號土地上如附圖編號90
    1-4(1)、901-55地號土地上如附圖編號901-55(1)部分，及9
    01-69地號土地上如附圖編號901-69(1)之地上物拆除，並將
    上開土地騰空返還予原告及其他全體共有人，為有理由，應
    予准許；原告逾此範圍之請求，為無理由，應予駁回。 
五、本件事證已臻明確，兩造其餘攻擊防禦方法及所舉證據，經
    審酌結果，與本件判決結論均無影響，爰不一一論述，附此
    敘明。
六、本判決原告勝訴部分，係適用簡易程序所為被告敗訴之判決
    ，依民事訴訟法第389條第1項第3款規定，應依職權宣告假
    執行。至原告敗訴部分，其假執行之聲請，即失所附麗，應
    予駁回。
七、訴訟費用負擔之依據：民事訴訟法第79條。
中　　華　　民　　國　　111 　年　　3 　　月　　31　　日
                  豐原簡易庭    法  官  廖弼妍
如不服本判決，應於送達後20日內，向本院提出上訴狀並表明上
訴理由，如於本判決宣示後送達前提起上訴者，應於判決送達後
20日內補提上訴理由書（須附繕本）。如委任律師提起上訴者，
應一併繳納上訴審裁判費。
以上為正本係照原本作成。
中　　華　　民　　國　　111 　年　　3 　　月　　31　　日
                                書記官  陳貴卿